【裁判字號】    92,上訴,1128
【裁判日期】    921209
【裁判案由】    違反著作權法
【裁判全文】
臺灣高等法院臺南分院刑事判決          九十二年度上訴字第一一二八號      Ｇ
      上  訴  人
      即自訴人    甲  ○  ○
      自訴代理人  丁  ○  ○
      被      告  乙○○○股份有限公司
      被      告
      兼右代表人  丙  ○  ○
右上訴人因自訴被告違反著作權法案件，不服臺灣臺南地方法院中華民國九十二年八
月二十六日第一審判決（九十一年度自字第二四一號），提起上訴，本院判決如左：
      主      文
上訴駁回。
      理      由
一、本件自訴意旨略以：按「第一夫人生機食品調製機」視聽著作為自訴人企劃出資
    委將族傳播事業有限公司著作，並由雙方約定著作人及著作財產權人皆歸自訴人
    所有，且依著作權法第十條規定著作人於著作完成時享有著作權，又上述著作物
    經自訴人持續大量在第四台有線電視播放，故創造出相當出色之營業量，自訴人
    並已為第一夫人生機食品調製機之代言人，消費者亦皆以自訴人肖像作為辨識購
    買「第一夫人生機食品調製機」之購物方向。被告丙○○係乙○○○股份有限公
    司之負責人，其未經自訴人授權同意下，竟擅自重製自訴人右述視聽著作之產品
    代言人影像，並以此重製之影像刊載散佈在台南地區之聯合報第廿二版上，且標
    示全省統一售價三九九０元，而其特惠價為二九九０元（價差有一０００元），
    故造成自訴人產品在市場價格上嚴重受影響，且其他經銷商亦皆對自訴人提出質
    疑抗議，顯見被告係利用自訴人在第四台產品代言人之表徵來意圖營利。因認被
    告丙○○涉犯著作權法第九十一條第二項之罪，被告乙○○○股份有限公司（下
    稱泰瑞公司）係犯著作權法第一百零一條第一項之罪等語。
二、按犯罪事實應依證據認定之，無證據不得認定犯罪事實。不能證明被告犯罪者，
    應諭知無罪之判決，刑事訴訟法第一百五十四條第二項、第三百零一條第一項分
    別定有明文。又告（自）訴人之告訴，係以使被告受刑事訴追為目的，是其陳述
    是否與事實相符，仍應調查其他證據以資審認，必須指訴無瑕疵可指，而就其他
    方面調查又與事實相符，始足採為判決之基礎（最高法院五十二年台上字第一三
    ００號、三十二年上字第六五七號判例意旨參照）。且事實之認定，應憑證據，
    如未能發現相當證據，或證據不足以證明，自不能以推測或擬制之方法，以為裁
    判基礎（最高法院四十年台上字第八十六號判例參照）。又證據之證明力必須達
    於使法院確信起訴之犯罪事實為真實程度，倘其證明力尚未達到此一程度，而有
    合理懷疑存在者，即應為被告無罪判決之諭知（最高法院七十六年台上字第四九
    八六號判例意旨參照）。
三、自訴人認被告涉犯有上開違反著作權法之犯行，無非係以「第一夫人生機食品調
    製機」視聽著作係其企劃出資委託將族傳播事業有限公司著作，自訴人為第一夫
    人生機食品調製機之代言人影像已為該產品之標誌，被告未經自訴人之授權或同
    意，竟擅自重製自訴人右述視聽著作之產品代言人影像，並以此重製之影像刊載
    散佈在台南地區之聯合報第廿二版上等事實為其主要論據，訊據被告丙○○則堅
    決否認有與被告泰瑞公司涉犯自訴人所指違反著作權法之行為，辯稱：被告行銷
    之「泰瑞生機食品調理機」係向祥和協實業股份有限公司孫漢州訂購，雙方於買
    賣契約書明載孫漢州隨機附贈ＶＣＤ內容並無侵犯他人之著作權、智慧財產權，
    而該ＶＣＤ係孫漢州委請自訴人甲○○將原拍攝背景之「第一夫人生機食品調製
    機」改成「泰瑞生機食品調理機」，並授權將該ＶＣＤ附贈給消費者操作，被告
    自始即認孫漢州附贈之ＶＣＤ係為「乙○○○生機食品調理機」特別製作，廣告
    公司根據被告向孫漢州購買之生機食品調理機所附贈之ＶＣＤ片，從中擷取其畫
    面拍攝而成照片製作平面廣告刊登在聯合報上，照片內容是乙○○○生機食品調
    理機，不是第一夫人生機食品調理機，被告並無侵害自訴人著作權之犯意及犯行
    等語。
四、經查被告所舉之證人孫漢洲於原審審理中證稱：「甲○○的第一夫人調理機也是
    我在代理，丙○○是透過我下ＯＥＭ的訂單委託我代工製造泰瑞生機食品調理機
    ，我就向甲○○訂購，這ＶＣＤ是甲○○他為第一夫人拍攝教人家如何操作第一
    夫人生機食品調理機，將該操作背景改成乙○○○生機食品調理機，甲○○是授
    權我可以將該ＶＣＤ附贈給消費者操作」、「丙○○在聯合報刊登的廣告照片是
    由該ＶＣＤ而翻成」、「我有告訴被告丙○○說該ＶＣＤ本來是甲○○為他第一
    夫人生機食品調製機所拍攝的教導買受人如何操作該生機食品調理機所製作的，
    我徵求甲○○的同意，請他將拍攝ＶＣＤ的背影「第一夫人」改成「泰瑞」，我
    為丙○○完成ＯＥＭ的訂單後，丙○○叫我要附贈ＶＣＤ教導買受人如何操作使
    用，然後我就拜託甲○○，將他原來拍攝的ＶＣＤ背影改為泰瑞，我也告訴丙○○ＶＣＤ就是這樣拍攝過來的。我也有告訴丙○○，他所下的訂單我是再向甲○○訂購委託他代工。」等語，核與自訴人甲○○於原審審理中供稱：「ＶＣＤ之
    原版帶只有壹個即我為第一夫人生機食品調製機代言所拍攝的那一片，因為被告
    知道該產品在市面上很搶手，被告就向孫漢州訂製壹萬台，孫漢州再向我下ＯＥ
    Ｍ訂單，我本來附贈給孫漢州之ＶＣＤ是原版帶一夫人生機食品調製機代言所拍
    攝的那一片，是被告透過孫漢州改製成以泰瑞為背景的ＶＣＤ。我當時附贈該Ｖ
    ＣＤ只是要教導消費者如何操作，沒有想到該附贈的ＶＣＤ被告會拿來拍攝成廣
    告，所以我才沒有設防，只將該ＶＣＤ的背景由第一夫人改為泰瑞。」等語（見
    原審九十二年八月十二日審判筆錄），就自訴人同意將其企劃出資原為第一夫人
    生機食品調製機拍攝之代言人影像背景改為泰瑞生機食品調理機部分大致相符，
    足見被告丙○○所據以拍攝成廣告照片之ＶＣＤ，係自訴人甲○○因為孫漢洲代
    工製造乙○○○生機食品調理機，應孫漢洲之要求，將自訴人甲○○為教授自己
    生產之第一夫人生機食品調理機之購買者如何操作該機器，所創作而成ＶＣＤ之
    視聽著作之操作背景改成乙○○○生機食品調理機。又被告丙○○係委託廣告公
    司根據其向孫漢州購買之生機食品調理機所附贈之ＶＣＤ片，從中擷取其畫面拍
    攝而成照片製成平面廣告刊登在聯合報上，照片內容是乙○○○生機食品調理機
    ，不是第一夫人生機食品調理機，亦據孫漢州於原審結證在卷，並有該聯合報廣
    告附卷可稽，則自訴人稱被告丙○○將伊為第一夫人生機食品調理機代言之ＶＣ
    Ｄ翻攝成照片後，擅自翻攝成乙○○○生機食品調理機在報紙上販賣等語，即與
    事實不符。再自訴人既經由孫漢州同意被告將其製作之ＶＣＤ操作背景由原第一
    夫人生機食品調理機改為乙○○○生機食品調理機，自有授權被告之泰瑞公司使
    用該ＶＣＤ影像之權，否則自訴人為前述背景更改之實益何在？其授權將該ＶＣ
    Ｄ附贈給乙○○○生機食品調理機之消費者操作使用，豈非多餘？而孫漢州確與
    被告於買賣契約書中載明隨機附贈之ＶＣＤ內容並無侵犯他人之著作權、智慧財
    產權（見本院卷第四十三頁以下），被告辯稱其自始即認孫漢州附贈之ＶＣＤ係
    為「乙○○○生機食品調理機」特別製作，無侵害他人著作權之犯意，即非不能
    採信。至於自訴人僅將ＶＣＤ中關於以第一夫人生機食品調製機為背景部分改為
    泰瑞生機食品調理機，是否具有原創性，是否屬於著作權法第六條所規定之衍生
    著作，係屬另一問題，既不在自訴人之自訴範圍內，即非本院所應審究認定，附
    此敘明。
五、綜上，被告於聯合報平面廣告上所刊登之自訴人影像照片，係被告擷取自訴人同
    意更改背景所製成之ＶＣＤ畫面拍攝而成，照片內容是乙○○○生機食品調理機
    ，而不是自訴人所指之第一夫人生機食品調理機，難認被告有侵害自訴人前揭著
    作權之犯意及行為，自訴人其餘有關被告否認知悉自訴人代言產品情形及以低價
    傾銷所為舉證，因不能達於使法院確信被告有自訴意旨所載犯罪事實之程度，依
    前揭證據法則，自不能為被告有罪之認定。原審以被告二人被訴犯罪不能證明為
    由，而適用刑事訴訟法第三百四十三條、第三百零一條第一項規定，諭知被告無
    罪之判決，經核並無不合。自訴人上訴意旨並未另舉新證而仍執前詞指摘原審判
    決被告無罪不當，為無理由，應予駁回其上訴。
據上論結，應依刑事訴訟法第三百六十八條，判決如主文。
中    華    民    國      九十二      年      十二      月      九      日
                                  臺灣高等法院臺南分院刑事第二庭
                                      審判長法官  黃    崑    宗
                                            法官  林    勝  木
                                            法官  葉    居    正
右正本證明與原本無異。
如不服本判決，應於判決送達後十日內向本院提出上訴狀，其未敘述理由者並應於提
出上訴狀後十日內向本院補提理由書（應附繕本)。
                                      法院書記官  陳    嘉    琍
中    華    民    國      九十二      年      十二      月      十一    日


司法院資訊處製作；財團法人民間司法改革基金會備份。
